臺灣高等法院刑事判決
109年度原上訴字第124號
上  訴  人  
即  被  告  陳宏杰



指定辯護人  林正杰律師
上列上訴人因違反毒品危害防制條例案件，不服臺灣新北地方法
院109年度訴字第243號，中華民國109年8月6日第一審判決（起
訴案號：臺灣新北地方檢察署108年度偵字第28858號），提起上
訴，本院判決如下：
    主  文
上訴駁回。
    犯罪事實
一、甲○○明知硝甲西泮、氯甲基卡西酮（起訴書誤載為「愷他
    命」）係毒品危害防制條例所列管之第三級毒品，氯二甲基
    卡西酮、硝西泮（起訴書漏載）係毒品危害防制條例所列管
    之第四級毒品，均不得非法販賣，竟意圖營利，基於販賣第
    三級、第四級毒品之犯意，於民國108年9月11日20時18分許
    ，以其持用如附表編號2 所示之行動電話內之通訊軟體「
    微信」，在公開群組「（貼圖）IN7氣球館（貼圖）0000000
　　000」內，以暱稱「毛」刊登：「5包急脫售」、「4」、「
　　樹林」等販賣毒品之訊息，以招攬不特定之人購買。適有員
    警執行網路巡邏勤務時發現上開販毒訊息，即佯裝買家，以
    「微信」與甲○○洽談毒品交易事宜，並達成以新臺幣（下同
    ）1,900元之價格購買毒品咖啡包5包之合意後，相約在新北
    市○○區○○街00號前進行交易。嗣甲○○於108年9月11日22時28
    分許，抵達前揭地點與佯裝買家之員警王明洲見面後，當場
    交付含有硝甲西泮、氯甲基卡西酮、氯二甲基卡西酮、硝西
    泮成分之毒品咖啡包5包予員警，並收取價金1,900元，經員
    警王明洲確認為毒品後，即表明身分逮捕甲○○而未遂，並扣
    得如附表編號1所示之毒品咖啡包共6包（驗前總毛重22.02
    公克，驗前總淨重16.26公克，其中1包為甲○○身上查獲）及
    如附表編號2所示之行動電話1支，而查悉上情。
二、案經新北市政府警察局新莊分局報告臺灣新北地方檢察署檢
    察官偵查起訴。
    理  由
壹、程序部分：
一、本件審理範圍：
　　檢察官起訴之犯罪事實欄雖未載明被告販賣第四級毒品部分
    犯行，然被告販賣之毒品咖啡包內容物同時含有第三級毒品
    「硝甲西泮、氯甲基卡西酮」及第四級毒品「氯二甲基卡西
    酮、硝西泮」成分一節，有前開內政部警政署刑事警察局10
    8年10月17日刑鑑字第1080092490號鑑定書1件在卷可憑（見
    偵卷第111至113頁），足認被告係同時販賣第三級、第四級
    毒品，其販賣第四級毒品部分犯行與起訴書業已敘及之販賣
    第三級毒品部分犯行間具有想像競合犯之裁判上一罪關係，
    應為起訴效力所及，且原審及本院審理時已當庭諭知被告同
    時涉犯販賣第四級毒品罪（見原審卷第80頁、本院卷第70頁
    ），對其之訴訟防禦權自無妨礙，自得併予審理，合先敘明
    。
二、證據能力之說明：　　
    本院認定事實所引用之下列證據資料（包含供述證據、文書
    證據等），並無證據證明係公務員違背法定程序所取得。檢
    察官、被告甲○○及其辯護人於原審準備程序、審理時及本院
    審理時，對於原審及本院所提示之被告以外之人審判外之供
    述，包括供述證據、文書證據等證據，就證據能力均不爭執
    ，且迄於言詞辯論終結前亦未聲明異議，亦無顯有不可信之
    情況與不得作為證據之情形，本院審酌上開證據資料作成時
    之情況，尚無違法不當及證明力明顯過低之瑕疵，而認為以
    之作為證據應屬適當，依刑事訴訟法第159條之5規定，本院
    所引用供述證據及文書證據等，均有證據能力。
貳、實體部分：
一、事實之認定：
  ㈠上開犯罪事實，業據上訴人即被告甲○○迭於偵查、原審及本
    院審理時均坦承不諱（見偵卷第93至95頁、原審卷第55、79
    、80頁、本院卷第70至77頁），核與證人即警員王明洲於偵
    查中結證情節相符（見偵卷第105、106頁），並有被告張貼
    在「微信」群組內之販毒廣告翻拍畫面1件、被告與警員王
    明洲之「微信」對話紀錄翻拍照片8張及對話譯文1件、搜索
    扣押筆錄暨扣押物品目錄表各1件、扣案物照片6張、查獲現
    場照片6張附卷可憑（見偵卷第25、59、55至57、61至67 、
    27至31、73至83頁)，復有如附表編號1、2所示之物扣案可
    佐，而附表編號1所示之毒品咖啡包共6包（驗前總毛重22.0
    2公克，驗前總淨重16.26公克)，經鑑定結果，含有第三級
    毒品「硝甲西泮、氯甲基卡西酮」及第四級毒品「氯二甲基
    卡西酮、硝西泮」成分，有內政部警政署刑事警察局108 年
    10月17日刑鑑字第1080092490號鑑定書1件在卷可查（見偵
    卷第111至113頁），足認被告上開出於任意性之自白核與事
    實相符，可以採信。
  ㈡按販賣毒品之所謂販賣行為，係行為人基於營利之目的，而
    賣出毒品而言。次按販賣毒品係違法行為，亦無公定價格，
    可任意分裝增減份量及純度，且每次買賣之價格、數量，亦
    隨時依雙方之關係深淺、資力、需求量、對行情之認知、來
    源是否充裕、查緝是否嚴緊、購買者被查獲時供出來源之可
    能風險評估等因素，而異其標準，故常機動調整，非可一概
    而論。從而，販賣之利得，除非經行為人詳細供出其販賣毒
    品之進價及售價，且數量俱臻明確外，實難察得其具體得利
    之實情；然販賣者從價差或量差中牟利，方式雖異，惟其販
    賣之目的在於意圖營利則屬同一。是舉凡有償交易，除足以
    反證其確係另基於某種非圖利本意之關係外，尚難只因無法
    查悉其精確之購入價格，作為是否高價賣出之比較，即謂其
    無營利之意思而阻卻販賣犯行之追訴。再者，毒品之價格不
    低，取得不易，苟無利可圖，應無甘冒被查緝法辦之風險，
    平白無端轉讓他人，而應有從中賺取價差或量差以牟利之意
    圖（最高法院106年度台上字第1229號、105年度台上字第21
    85號、105年度台上字第738號判決均同此見解）。本件被告
    於警詢時供稱：「我販賣的毒品是一個『微信』暱稱『Wei』的
    人給我的，他沒有收我的錢，我販賣毒品之原因是想賺錢。
    」等語（見偵卷第21頁），其已自承具有牟利之意，且其取
    得本案毒品咖啡包既無需成本，卻以5包1,900元之高價賣出
    ，顯然有利可圖，揆諸前揭說明，堪認被告主觀上有販賣以
    營利之意圖無訛。
  ㈢綜上所述，本件事證明確，被告販賣第三級、第四級毒品未
    遂犯行，洵堪認定，應依法論科。
二、論罪之說明：　　
  ㈠新舊法比較：
　　按行為後法律有變更者，適用行為時之法律。但行為後之法
    律有利於行為人者，適用最有利於行為人之法律，刑法第2 
    條第1項定有明文。被告行為後，毒品危害防制條例第4條、
    第17條第2項均於109年1月15日修正公布，並於同年7月15日
    施行，茲說明如下：
　1.毒品危害防制條例第4條第3項、第4項，於修正施行前規定
    ：「製造、運輸、販賣第三級毒品者，處7年以上有期徒刑
    ，得併科新臺幣700萬元以下罰金；製造、運輸、販賣第四
    級毒品者，處5年以上12年以下有期徒刑，得併科新臺幣300
    萬元以下罰金。」，修正施行後則規定：「製造、運輸、販
    賣第三級毒品者，處7年以上有期徒刑，得併科新臺幣1,000
    萬元以下罰金；製造、運輸、販賣第四級毒品者，處5年以
    上12年以下有期徒刑，得併科新臺幣500萬元以下罰金。」
    ，經比較新舊法之結果，被告行為後之法律並未較有利，依
    刑法第2條第1項前段規定，自應適用行為時即修正施行前毒
    品危害防制條例第4條第3項、第4項之規定處罰。另毒品危
    害防制條例雖於同日修正增定第9條第3項，規定「犯前5條
    之罪而混合2種以上之毒品者，適用其中最高級別毒品之法
    定刑，並加重其刑至2分之1。」，然本項係屬刑法分則之加
    重，為另一獨立之犯罪型態，依刑法第1條所定之「罪刑法
    定原則」及「法律不溯及既往原則」，本案被告販賣混合摻
    有前開第三級、第四級毒品成分咖啡包之犯行，自不應適用
    其行為後增訂之毒品危害防制條例第9條第3項規定論處，併
    此敘明。
　2.毒品危害防制條例第17條第2項，於修正施行前規定：「犯
    第4條至第8條之罪於偵查及審判中均自白者，減輕其刑。」
    ，修正施行後則規定：「犯第4條至第8條之罪於偵查及歷次
    審判中均自白者，減輕其刑。」。修正施行後毒品危害防制
    條例第17條第2項規定，係以被告於歷次審判中均自白犯罪
    者，作為減刑之要件，而所謂歷次審判中均自白，係指歷次
    事實審審級（包括更審、再審或非常上訴後之更為審判程序
    ），且於各該審級中，於法官宣示最後言詞辯論終結時，被
    告為自白之陳述而言。本件被告於偵查及審判程序中始終坦
    承犯行，不論依上開條項修正前、後之規定，均不影響其符
    合自白減刑要件之結果，刑罰規範狀態並無變更，亦即無「
    法律適用實質變更」，對被告而言並無「有利」或「不利」
    之情形，應不生新舊法比較之問題，自應依一般法律適用原
    則，適用裁判時即修正後毒品危害防制條例第17條第2項之
    減刑規定。
  ㈡按刑法上所謂陷害教唆，係指行為人原無犯罪之意思，純因
    具有司法警察權者之設計誘陷，以唆使其萌生犯意，待其形
    式上符合著手於犯罪行為之實行時，再予逮捕者而言。此種
    「陷害教唆」，因行為人原無犯罪之意思，具有司法警察權
    者復伺機逮捕，係以不正當手段入人於罪，尚難遽認被陷害
    教唆者成立犯罪。至於刑事偵查技術上所謂之「釣魚」者，
    則指對於原已犯罪或具有犯罪故意之人，司法警察於獲悉後
    為取得證據，以設計引誘之方式，佯與之為對合行為，使其
    暴露犯罪事證，待其著手於犯罪行為之實行時，予以逮捕、
    偵辦者而言。後者因犯罪行為人主觀上原即有犯罪之意思，
    倘客觀上又已著手於犯罪行為之實行時，自得成立未遂犯，
    與「陷害教唆」情形迥然有別（最高法院101年度台上字第3
    253號判決意旨參照）。又按刑法上關於販賣罪，祇要被告
    本身原有販賣之故意，且已著手於販賣行為之實行，即應分
    別情形論以販賣既遂或未遂。倘對造無買受之真意，為協助
    警察辦案、非法奪取買賣標的物或為其他目的而佯稱購買，
    雖事實上不能真正完成買賣，但被告原來既有販賣之故意，
    且已著手於販賣行為，仍應論以販賣罪之未遂犯（最高法院
    102年度台上字第373號判決意旨參照）。本件被告確販賣價
    值1900元之含有第三級毒品「硝甲西泮、氯甲基卡西酮」及
    第四級毒品「氯二甲基卡西酮、硝西泮」之毒品咖啡包5包
    予警方喬裝之買家。而「硝甲西泮、氯甲基卡西酮」均屬毒
    品危害防制條例列管之第三級毒品、「氯二甲基卡西酮、硝
    西泮」均屬毒品危害防制條例列管之第四級毒品，係犯修正
    前毒品危害防制條例第4條第6項、第3項之販賣第三級毒品
    未遂罪及修正前同條例第4條第6項、第4項之販賣第四級毒
    品未遂罪。被告販賣前持有第三級、第四級毒品之低度行為
    ，應為販賣之高度行為所吸收，不另論罪。
　㈢被告係以一行為同時觸犯販賣第三級毒品未遂罪及販賣第四
    級毒品未遂罪，為想像競合犯，應依刑法第55條前段規定，
    從一重論以販賣第三級毒品未遂罪。　　
  ㈣刑之減輕事由：
  1.本件有刑法第25條第2項規定之適用：
　　被告本即有販賣第三級、第四級毒品之故意，且已著手實行
    販賣行為，然因員警並無購買毒品之真意，致不能真正完成
    販賣行為而未遂，應依刑法第25條第2項規定，按既遂犯之
    刑度減輕其刑。
　2.本件有毒品危害防制條例第17條第2項規定之適用：　
　　本件被告於偵查及審判中均自白本案販賣毒品犯行，應依毒
    品危害防制條例第17條第2項之規定減輕其刑，並遞減之。
　3.本件無刑法第59條規定酌減其刑之適用：　　　
　⑴按刑法上之酌量減輕，必於犯罪之情狀可憫恕時，始得為之
    ，為刑法第59條所明定，即刑法第59條之酌量減輕其刑，必
    須犯罪另有特殊之原因與環境等等，在客觀上足以引起一般
    同情，認為即予宣告法定低度刑期尤嫌過重者，始有其適用
    ，至情節輕微僅可為法定刑內從輕科刑之標準，不得據為酌
    量減輕之理由（最高法院51年台上字第899號、45年台上字
    第1165號判例意旨參照）。　
　⑵辯護人雖主張：「被告僅國中畢業，無毒品前科，目前有正
    常工作養家，請求本院依刑法第59條規定酌減其刑。」等語
    。然被告本案係在微信群組內公開張貼廣告，意圖向不特定
    人販賣毒品，猶以青少年常會受此誘惑購買，本案犯行之惡
    性及危害非輕，又被告於本件案發前之108年上半年間，甫
    因毀損、竊盜、妨害自由等案件為警查獲，有本院被告前案
    紀錄表附卷可稽，猶不思慎行，再犯本件，其所據之前述理
    由實未見有何特殊之原因與環境，犯罪情狀並無顯可憫恕之
    處，在客觀上不足以引起一般人之同情，另考量本案經遞減
    其刑後，法定刑度與被告之犯行相較，應屬相當，難謂情輕
    法重，是無從援引刑法第59條之規定酌減其刑。辯護人上開
    主張，並不可採。
三、維持原判決及駁回上訴之理由：
  ㈠原審以被告犯罪事證明確，適用修正前毒品危害防制條例第4
    條第6項、第3項、第4項，毒品危害防制條例第17條第2 項
    、第19條第1項，刑法第2條第1項前段、第11條、第25條第2
    項、第55條前段、第38條第1項等規定，並審酌被告之毀損
    、竊盜、妨害自由等前科（見本院被告前案紀錄表，不構成
    累犯），其知悉第三級、第四級毒品對人體具有危害性，且
    混合施用後所造成之危險性及致死率均高於施用單一種類者
    ，竟在不特定人得閱覽之「微信」群組上刊登販賣毒品之廣
    告訊息，而販賣混合有第三、四級毒品之咖啡包以牟利，造
    成毒品危害擴散之風險增加，實非可取，然考量被告於偵審
    程序始終坦承犯行，犯後態度尚佳，復考量其販賣毒品之數
    量、純度不高，且既經警查獲而未遂之犯罪情節，再衡酌被
    告行為時年紀尚輕，及自述國中畢業之智識程度、未婚、從
    事物流理貨員、月入2萬多元等家庭經濟生活狀況（見本院
    卷第76頁）等一切情狀，量處有期徒刑1年10月；復就沒收
    說明：1.本案扣得如附表編號1所示之毒品咖啡包6包（驗前
    總毛重22.02公克、驗前總淨重16.26公克），為被告著手販
    賣予佯裝為買家之警員或販賣後剩餘之毒品，經送內政部警
    政署刑事警察局以氣相層析/質譜分析法、核磁共振分析法
    隨機抽樣鑑定，檢出微量之第三級毒品硝甲西泮、氯甲基卡
    西酮、第四級毒品氯二甲基卡西酮、微量之第四級毒品硝西
    泮成分乙節，有內政部警政署刑事警察局108年10月17日刑
    鑑字第1080092490號鑑定書1件在卷可佐（詳細鑑定內容見
    附表編號1備註欄）；又上開毒品咖啡包成分鑑定雖係以抽
    樣方式為之，然被告於偵查中供承其係向同一人取得全部之
    毒品咖啡包等語（見偵卷第95頁），且經鑑定人員檢視該毒
    品咖啡包6包均為黑色包裝，外觀型態均相似，堪信其內之
    內容物相同，足認扣案之毒品咖啡包6包均含有第三級毒品
    硝甲西泮、氯甲基卡西酮、第四級毒品氯二甲基卡西酮、硝
    西泮成分，足認係違禁物，均應依刑法第38條第1項之規定
    宣告沒收。又上開毒品咖啡包之包裝袋6只，內含微量毒品
    成分難以析離，亦無析離之實益與必要，同屬經查獲之第三
    級、第四級毒品，自亦應依上開規定宣告沒收；至鑑驗用罄
    部分，既已滅失，則毋庸再為沒收之諭知。2.扣案之OPPO牌
    行動電話1支（含門號0000000000號SIM卡1張），為被告所
    有，且為其著手販賣毒品過程中，持以刊登毒品販售廣告並
    與佯裝買家之警員聯繫交易事項所用之物，業經被告於原審
    供述明確（見原審卷第55頁），並有被告與警員王明洲之「
    微信」對話翻拍照片1份在卷可佐，堪認上開扣案之行動電
    話1支（含SIM卡1張），為被告犯本案販賣第三級毒品罪所
    用之物，應依毒品危害防制條例第19條第1項之規定宣告沒
    收；至於扣案之本案毒品6包為被告於108年9月11日攜帶至
    與喬裝買家之員警約定地點，欲從中取出5包毒品咖啡包予
    喬裝買家之人，而觀諸扣案之本案毒品6包之包裝外觀均類
    似（見偵卷第83頁），且送驗鑑定時亦未區分，有新北市政
    府警察局新莊分局查獲毒品案重量鑑定證明書、新北市政府
    警察局新莊分局查獲涉嫌毒品危害防制條例毒品初步檢驗報
    告書、內政部警政署刑事警察局108年10月17日刑鑑字第108
    0092490號鑑定書在卷可查（見偵卷第37、39、111頁），難
    以分辨何部分係屬被告欲交付予喬裝買家之人之毒品咖啡包
    ，故應認本案毒品6包均係供被告為本案犯行所用之物，附
    此敘明。
　㈡經核原判決認事用法均無違誤，量刑亦屬妥適。被告執以量
    刑太重為由，指摘原判決不當，惟按關於刑之量定，係實體
    法上賦予法院得為自由裁量之事項，倘其量刑已以行為人之
    行為罪責為基礎，並斟酌刑法第57條各款所列情狀，在法定
    刑度內，酌量科刑，如無偏執一端，致明顯失出失入情形，
    上級審法院即不得單就量刑部分遽指為不當或違法。本件經
    原判決逐一剖析，並就卷內證據資料參互審酌，認定被告明
    知含有「硝甲西泮、氯甲基卡西酮」、「氯二甲基卡西酮、
    硝西泮」之咖啡包為毒品，不得非法販賣，仍以一行為犯本
    件販賣第三級、第四級毒品未遂犯行而論以較重之販賣第三
    級毒品未遂罪，並審酌刑法第57條各項事由，業如前述，被
    告上訴請求適用刑法第59條酌減其刑，請求從輕量刑，惟被
    告所為不符合刑法第59條情輕法重顯堪憫恕之酌減其刑要件
    ，且本院已援用刑法第25條第2項、毒品危害防制條例第17
    條第2項規定遞減輕其刑，業如前述，至被告於本院審理時
    雖請求緩刑，然參酌被告犯罪情節、犯罪所生危害及無償取
    得含有第三級、第四級毒品即在網路上販售以獲利並造成毒
    品氾濫等情狀，並觀之被告前有毀損、竊盜、恐嚇等前科，
    顯未思慎行，本院認不應給予緩刑。是被告上訴以原判決量
    刑太重，並無理由，應予駁回。
據上論斷，應依刑事訴訟法第368條，判決如主文。　　
本案經檢察官褚仁傑提起公訴，檢察官張秋雲到庭執行職務。　
中　　華　　民　　國　　109 　年　　10　　月　　29　　日
                  刑事第十七庭  審判長法　官  鄭水銓
                                      法　官  李世華
                                      法　官  黃雅芬
以上正本證明與原本無異。
如不服本判決，應於收受送達後20日內向本院提出上訴書狀，其
未敘述上訴之理由者並得於提起上訴後20日內向本院補提理由書
（均須按他造當事人之人數附繕本）「切勿逕送上級法院」。
                                      書記官  鄭雅云
中　　華　　民　　國　　109 　年　　10　　月　　29　　日
附錄：本案論罪科刑法條全文　　　　　　　　　　　　　　　
修正前毒品危害防制條例第4 條：
製造、運輸、販賣第一級毒品者，處死刑或無期徒刑；處無期徒
刑者，得併科新臺幣2 千萬元以下罰金。
製造、運輸、販賣第二級毒品者，處無期徒刑或7 年以上有期徒
刑，得併科新臺幣1 千萬元以下罰金。
製造、運輸、販賣第三級毒品者，處7 年以上有期徒刑，得併科
新臺幣7 百萬元以下罰金。
製造、運輸、販賣第四級毒品者，處5 年以上12年以下有期徒刑
，得併科新臺幣3 百萬元以下罰金。
製造、運輸、販賣專供製造或施用毒品之器具者，處1 年以上7
年以下有期徒刑，得併科新臺幣1 百萬元以下罰金。
前五項之未遂犯罰之。

附表：
編號 物品名稱 數量 備註   1 含有硝甲西泮、氯甲基卡西酮、氯二甲基卡西酮、硝西泮成分之毒品咖啡包。        6包 鑑定結果： 一、送驗證物：毒品咖啡包，6包，分別予以編號A1至A6。 二、編號A1至A6：經檢視均為黑色包裝，外觀型態均相似。    ㈠驗前總毛重22.02公克（包裝總重約5.76公克），驗前總淨重約16.26公克。   ㈡隨機抽取編號A6鑑定：經檢視內含淡褐色粉末。　　　   1.淨重2.44公克，取0.69公克鑑定用罄，餘1.75公克。　 　2.檢出微量第三級毒品硝甲西泮、氯甲基卡西酮、第四級毒品氯二甲基卡西酮、微量第四級毒品硝西泮等成分。 　3.另檢出非毒品成分：Caffeine。 　㈢依據抽測純度值，推估編號A1至A6均含氯二甲基卡西酮之驗前總純質淨重約1.13公克。 　　　   2 OPPO牌行動電話（含門號0000000000號SIM卡1張）  1支 甲○○所有，供販賣第三級毒品、第四級毒品所用之物。